臺灣高等法院民事判決
上　訴　人　乙○○
訴訟代理人　蔡雲璽律師
被 上訴 人　桃園縣孔廟忠烈祠聯合管理所
法定代理人　甲○○
訴訟代理人　廖年盛律師
上列當事人間請求確認僱傭關係存在事件，上訴人對於中華民國
94年11月30日臺灣桃園地方法院93年度勞訴字第17號第一審判決
提起上訴，經本院於96年6月26日言詞辯論終結，判決如下：
    主  文
上訴駁回。
第二審訴訟費用由上訴人負擔。
    事  實
甲、上訴人方面：
一聲明：
  (一)原判決關於駁回後開第二項之訴部分廢棄。
  (二)被上訴人應給付上訴人新台幣（下同）161,000元及自民國
    93年4月8日起至被上訴人清償之日止按年息百分之五計算之
    利息。
二陳述：除與原判決記載相同者外，補稱略以：
  (一)上訴人於92年間報名參加政府公共服務擴大多元就業方案，
    由被上訴人僱用，簽定一年期（自92年4月1日至93年3月31
    日）之公共服務擴大就業契約書（下稱系爭就業契約書），
    因被上訴人要求報到時間延後至92年4月9日，因此實際雇用
    時間為自92年4月8日至93年4月7日。
  (二)上訴人應徵時，與被上訴人管理員甲○○言明工作內容係擔
    任書記林建明之助理，幫忙公文收發及檔案建檔，並操作電
    腦，繕打有關文件，詎任職期間被上訴人對上訴人要求超過
    上述工作範圍，一再藉勞動指揮權任意要求上訴人更換工件
    ，並於92年11月11日違反兩造間之勞動契約，單方解僱上訴
    人。其解僱所依據之「桃園縣政府執行擴大就業方案人力出
    勤作業管理要點」（以下稱管理要點），與就業契約書內容
    不符。被上訴人違反就業契約書之約定，違法解僱上訴人，
    應認兩造契約仍繼續有效。
  (三)被上訴人預示拒絕上訴人勞務之給付，扣除被上訴人提存之
    92年11月1日至11月11日薪資7,000元，上訴人得請求92年11
    月12日至93年4月7日計4月18日每月22,000元，合共111,000
    元之薪資。又按原約定，上訴人得領取5,000元93年春節獎
    金。又被上訴人之管理人一再於工作上刁難上訴人，又藉口
    上訴人不配合工作而任意終止勞動契約，不僅侵害上訴人人
    格甚劇，亦使上訴人生活頓失依靠，致上訴人精神上受到極
    大痛苦，依民法第184條第1項及同法第195條第1項規定，得
    請求賠償相當之金額。又依同法第188條第1項規定被上訴人
    為僱用人，應與其致上訴人痛苦之職員連帶賠償。另依同法
    第227條，因被上訴人債務不履行致上訴人人格權受侵害，
    亦應賠償。爰請求非財產上之損害之賠償50,000元。
  (四)系爭就業契約書第2條雖記載上訴人之工作項目為清潔工作
    ，實際上，於履行契約前，兩造已另行約定工作內容為文書
    處理。清潔工作乃日常工作，若上訴人自始係以環境維護工
    作而受雇用，自當於受僱之始即受派從事清潔工作，然而上
    訴人自受僱伊始，即未擔任清潔工作，而是持續擔任文書工
    作，且被上訴人自稱平日並無專人清掃，乃辦工室職員有空
    閒時隨手清潔，顯見被上訴人並無專為清掃環境而雇用上訴
    人之意。又上訴人於應徵之初即表明專長在於文書工作，被
    上訴人之管理員亦知此，兩造之合意工作範圍係文書工作，
    有排除清潔工作之意，被上訴人之調動權自應受此目的限制
    ，其以與文書工作完全不相類似之工作內容要求上訴人提供
    勞務，已逾越兩造約定之預定範圍。參酌行政院下達之「公
    共服務擴大就契約書參考範例」，有關工作項目之約定有一
    概括條款，謂「其他與上述工作相當之職務與工作」，是被
    上訴人臨時要求上訴人專責打掃，與原有工作顯不相當，要
    屬權利濫用。
  (五)系爭就業契約書第13條約定被上訴人得因業務需要而調整上
    訴人之工作，如認被上訴人可將上訴人之工作調整為任一形
    式或內容，上訴人均不得異議，顯然有以定型化契約條款使
    上訴人加重責任，及使受重大不利益，依民法第247條之1規
    定，該約定應屬無效。
  (六)管理要點乃被上訴人之上級機關桃園縣政府自行制訂，並非
    對外生效之法律或命令，被上訴人未曾將內容告知，亦非兩
    造合意內容，不得作為拘束上訴人之規範，被上訴人執以為
    上訴人違反法令之解僱依據，尚有未洽。
  (七)上訴人於92年孔子誕辰祭典曾在孔廟前管制車輛。
三證據：除援用原審提出者外，補提公共服務擴大就契約書參考
  範例，並聲請訊問證人賴淑華、楊貴甯、盤舜文。
乙、被上訴人方面：
一聲明：上訴駁回。
二陳述：除與原判決記載相同者外，補稱略以：
  (一)上訴人初到職時，擔任書記林建明之助理，幫忙公文收發及
    檔案建檔，並操作電腦，繕打有關文件，只是階段性工作，
    並非其專任工作，且其工作項目亦未限於此。當其階段性工
    作完成，被上訴人自得依機關需要調派其擔任其他合於契約
    約定之工作項目。指派上訴人負責辦公室沙發清潔工作，幫
    忙倒茶水與客人等均未超出其能力範圍。
  (二)桃園縣政府頒訂之管理要點，係依據公共服務擴大就業暫行
    條例第5條、第10條規定，配合行政院擴大就業方案之執行
    所訂定，並未抵觸法律，有其效力。系爭就業契約亦無民法
    第247條之1規定之顯失公平情形。
  (三)上訴人拒不接受上訴人指挀負責辦公室沙發清潔打掃工作，
    拒不聽從指示將公文收發工作移交給正式到任職員陳瑞琳，
    對指派登打忠烈祠烈士事蹟資料，消極不登打，拒絕被上訴
    人指派發放意見調查表等情，已違反兩造所訂系爭契約約定
    事項，情節重大，被上訴人以上訴人嚴重違反契約及管理要
    點規定，予以終止契約，並無不合。
  (四)兩造間之就業契約糾紛，不涉及侵權行為或債務不履行問題
    ，上訴人請求精神上所受痛苦之賠償，顯無依據。
三證據：援用原審提出者。
    理  由
一查上訴人上訴時，關於請求被上訴人給付金錢部分，係聲明廢
  棄原判決改命被上訴人給付628,100元（利息部分略不記載，
  以下同），嗣於95年10月6日準備書狀減縮為薪資117,000元、
  春節獎金5,000元及非財產上損害之賠償50,000元，合計
  177,000 元（應係172,000元之計算錯誤），嗣經兩造合意由
  上訴人領取被上訴人提存之92年11月1日至11月11日部分計
  7,000元薪資，上訴人於95年11月1日陳報狀稱就此部分為減縮
  ，則其金額應為170,000元，惟陳報狀載為113,000元，而於96
  年1月30日準備程序中稱上訴聲明減縮為170,000元，前述95年
  11月日陳報狀記載之113,000元顯係誤載，合先敘明。
二上訴人主張：伊於92年間報名參加政府公共服務擴大多元就業
  方案，由被上訴人僱用，簽定自92年4月1日至93年3月31日為
  期一年之系爭就業契約書，因被上訴人要求報到時間延後至92
  年4月9日，因此實際雇用時間為自92年4月8日至93年4月7日。
  伊應徵時，與被上訴人管理員甲○○言明工作內容係擔任書記
  林建明之助理，幫忙公文收發及檔案建檔，並操作電腦，繕打
  有關文件，詎任職期間被上訴人對上訴人要求超過上述工作範
  圍，一再藉勞動指揮權任意要求上訴人更換工件，並於92年11
  月11日違反兩造間之勞動契約，單方解僱上訴人。其解僱所依
  據之管理要點，與就業契約書內容不符。被上訴人違反就業契
  約書之約定，違法解僱上訴人，應認兩造契約仍繼續有效。而
  被訴人預示拒絕伊之給付，扣除被上訴人提存之92年11月1日
  至11月11日薪資7,000元，被上訴人應給付伊92年11月12日至
  93 年4月7日計4月18日每月22,000元，合共111,000元之薪資
  及93 年春節獎金5,000元。又被上訴人之管理人一再於工作上
  刁難，又藉口伊不配合工作而任意終止勞動契約，侵害伊人格
  權甚劇，並使伊生活頓失依靠，精神上受到極大痛苦，依民法
  第184條第1項及同法第195條第1項、第188條第1項規定，應賠
  償伊相當之金額。另依同法第227條，被上訴人債務不履行致
  伊人格權受侵害，亦應賠償，爰請求非財產上之損害之賠償
  50,000元等情，求為命被上訴人給付161,000元及自93年4月8
  日起至被上訴人清償之日止按年息百分之五計算之利息之判決
  （上訴人於原審請求確認其受僱於被上訴人之勞動關係存在及
  超過上開金額之請求，於上訴後，以其勞動關係已因契約期間
  之經過而消滅，撤回確認勞動關係部分之訴，又超過之金錢請
  求則撤回其上訴）。
三被上訴人則以：依據系爭勞動契約書第2條約定，上訴人受僱
  係擔任「環境清潔與美化或其他事項」，此項概括工作舉凡上
  訴人自身學識、專長、體力所能負擔者，被上訴人均得依機關
  需要，斟酌指派。上訴人初到職時，擔任書記林建明之助理，
  幫忙公文收發及檔案建檔，並操作電腦，繕打有關文件，只是
  階段性工作，並非其專任工作，且其工作項目亦未限於此。當
  其階段性工作完成，被上訴人依機關需要調派擔任其他合於契
  約約定且未超出其能力範圍之工作項目，自無不法。上訴人拒
  不接受上訴人指挀負責辦公室沙發清潔打掃工作，拒不聽從指
  示將公文收發工作移交給正式到任職員陳瑞琳，對指派登打忠
  烈祠烈士事蹟資料，消極不登打，拒絕被上訴人指派發放意見
  調查表等情，已違反兩造所訂系爭契約約定事項，且情節重大
  ，被上訴人終止上訴人之勞動契約，並無不合等語，資為抗辯
  。
四查上訴人於92年間報名參加政府公共服務擴大多元就業方案，
  由被上訴人僱用，簽定自92年4月1日至93年3月31日為期一年
  之系爭就業契約書，因被上訴人要求報到時間延後至92年4月9
  日，因此實際雇用時間為自92年4月8日至93年4月7日。工資原
  約定每日800元, 嗣調整為1,000元。上訴人受僱後，即擔任書
  記林建明之助理，幫忙公文收發及檔案建檔，並操作電腦，繕
  打有關文件，嗣於92年11月10日被上訴人要求上訴人將公文收
  發等工作交付第三人陳瑞琳，為上訴人所拒，被上訴人於其92
  年11月11日以桃縣孔忠字第09200120708號函終止與上訴人之
  僱用契約，函中指稱上訴人(一)92年10月30日上午召集全體員工
  會議「便民考核」分工事宜，會中指派上訴人負責辦公室沙發
  清潔打掃工作拒不接受，(二)92年11月10日要求上訴人將公文收
  發工作交還陳瑞琳小姐，拒不接受；另指挀負責登打忠烈祠烈
  士事蹟資料，上訴人仍舊消極不登打，辯稱無暇登打，(三)92年
  11月10日下午指派發放意見調查表，上訴人仍然拒絕，依管理
  要點第9點：「無正當理由拒絕接受工作指派，並屢經勸導無
  效者得予解雇」規定辦理等語之事實，為兩造所不爭，並有各
  該契約書及函文在卷可按。被上訴人嗣主張函文中解僱事由(三)
  之日期記載為92年11月10日係誤載，應更正為92年11月11日，
  上訴人未為異議。
五上訴人主張：系爭就業契約書第2條雖記載其工作項目為清潔
  工作，實際上，於履行契約前，兩造已另行約定工作內容為文
  書處理，而排除清潔工作，伊自受僱時起即持續擔任文書工作
  ，被上訴人臨時要求伊專責打掃，與原有工作顯不相當，要屬
  權利濫用。被上訴人則辯稱：上訴人係受僱擔任「環境清潔與
  美化或其他事項」，此項概括工作舉凡上訴人自身學識、專長
  、體力所能負擔者，被上訴人均得依機關需要，斟酌指派。上
  訴人初到職時，擔任書記林建明之助理，幫忙公文收發及檔案
  建檔，並操作電腦，繕打有關文件，只是階段性工作，並非其
  專任工作，且其工作項目亦未限於此，當其階段性工作完成，
  被上訴人依機關需要調派擔任其他合於契約約定且未超出其能
  力範圍之工作項目，自無不法等語，是本件首應審究者厥為上
  訴人受僱之工作項目為何。查系爭勞動契約書係被上訴人為政
  府公共服務擴大多元就業方案而印就之契約，其第二條工作項
  目下記載：「空地髒亂點清理、環境清潔與美化及古蹟維護相
  關事宜或其他事項」，被上訴人提出其持有之契約書，其上段
  「空地髒亂點清理」及下段「古蹟維護相關事宜」等字樣業已
  刪除，並各於刪除尾處蓋用被上訴人法定代理人甲○○及上訴
  人之章，僅留存「環境清潔與美化或其他事項」等字樣，而上
  訴人提出之契約書則全部刪除，而在與被上訴人持有契約書相
  同處，即「空地髒亂點清理」及「古蹟維護相關事宜」等字樣
  尾處蓋用被上訴人法定代理人甲○○及上訴人之章，有兩造提
  出之契約書可按。依上訴人提出之契約書，第二條全部刪除，
  則工作項目下無何記載，與一般情理不合，且其刪除並非於全
  文之末用章，而係與被上訴人持有契約書相同處，即蓋章於「
  空地髒亂點清理」及「古蹟維護相關事宜」等字尾處，亦與一
  般公文製作方式有違。是被上訴人指稱上訴人之工作項應以其
  持有之契約書為本，係受僱擔任「環境清潔與美化或其他事項
  」，即非無據。上訴人既受僱擔任「環境清潔與美化或其他事
  項」，則其工作當不以環境清潔與美化為限。上訴人別無證據
  ，單純以其受僱初始即擔任書記林建明之助理，幫忙公文收發
  及檔案建檔，並操作電腦，繕打有關文件，而謂兩造已另行約
  定工作內容為文書處理，而排除清潔工作，尚無可採。
六查上訴人所以到職之後從事前述文書工作，係因正職人員尚未
  到任，於正職人員陳瑞琳於92年10月16日到任後，被上訴人即
  要求上訴人移交其工作與陳瑞琳，此由上訴人陳稱伊於該日即
  將公文收發及建檔工作交付陳瑞瑞琳得證。而被上訴人於92年
  10月30日上午召集全體員工會議「便民考核」分工事宜，會中
  指派上訴人負責辦公室沙發清潔打掃工作拒不接受，已據證人
  陳瑞琳證稱：當天被上訴人即請上訴人將他收發公文移交與伊
  ，另指派上訴人作清潔打掃工作，上訴人認不屬其工作，當場
  拒絕，當時還有二位工友、一位技工，還有林課員在場等語明
  確，參酌上訴人於本件主張於受僱之時即與被上訴人合意工作
  內容為文書處理，而排除清潔工作，證人之證言應可採信。上
  訴人雖陳稱：係其上屬因親友來訪而要求其款待，公私不分，
  因而拒絕云云，為被上訴人所否認，上訴人未舉證證明，所稱
  即屬無據。次查上訴人既係受僱擔任「環境清潔與美化或其他
  事項」，於到職之初從事之文書工作，業因正職人員之到任而
  無需從事，被上訴人指派上訴人負責辦公室沙發清潔打掃工作
  ，即無濫用工作調動權，調派上訴人擔任與原有受僱工作顯不
  相當工作可言。據證人陳瑞琳證稱：伊於92年10月16日到職，
  到職前是原告負責，我到職後他應該要移交給我，只移交部分
  ，92年11月11日他仍坐公在文收發電腦前面，不願意離開，當
  天下午有請青溪派出所警員前來處理等語，而青溪派出所謷員
  潘金吉亦證稱：伊接到青溪派出所通報，當時在執行巡邏勤務
  ，就去孔廟辦公室，伊進去後就問所長甲○○有何事，他說他
  跟符小姐有爭執，他要請她出去不給她辦電腦她不出去，他們
  站著爭吵，符小姐堅持要用電腦，甲○○說有一個小姐來接替
  她作電腦的工作，當時要接替工作的人在那裏，符小姐還是堅
  持要做電腦的工作，她好像有設定密碼，不願意離開，伊告訴
  她要聽長官的話。關於設定密碼是他們在爭吵時講的，所長叫
  她去打掃環境。伊有問符小姐主管叫妳不要踫電腦，符小姐說
  說那是她的工作，是勞工局叫伊來作檔案管理工作，伊進去後
  差不多10分鐘，伊告訴他們沒有辦法處理。伊回去後有告訴同
  事事情內容是長官叫部屬掃地，部屬堅持不掃地要用電腦等語
  明確。足認直至92年11月11日上訴人仍堅持從事電腦文書工作
  ，堅不移交，且拒絕接受所指派之清掃工作。上訴人雖辯稱文
  書作業系統密碼為系統設定發給，伊不可能自行設定，被上訴
  人指其以密碼鎖住作業系統為不實云云，但被上訴人係指其對
  於螢幕WINDOWS系統設定密碼。姑不論上訴人有否設定密碼，
  均無解於上訴人拒不移交電腦工作，改任清潔工作之事實。又
  92年11月11日早上被上訴人開所務會議，其法定代理人甲○○
  指派原告發放意見調查表，但上訴人仍以依契約不包括該等工
  作為由拒絕，亦據陳瑞琳證述在卷。上訴人雖然否認，惟徵諸
  同日下午被上訴人尚因上訴人拒不移交電腦，而電請派出所協
  助如前述，陳瑞琳上開證言，亦應可採。上訴人以其受任前半
  年工作奮力，亦曾承命於92年孔子誕辰祭典時，在孔廟前管制
  車輛，然皆係應為移交前之事項，與上訴人拒絕移交是否合理
  無涉，被上訴人亦陳稱不曾以上訴人未參與孔子誕辰為終止勞
  動契約之事由，上訴人就各該事由請求訊問證人，自無訊問必
  要。綜上，足認上訴人於到職之後因正職人員尚未到任，而從
  事文書工作，於正職人員陳瑞琳於92年10月16日到任後，被上
  訴人即要求上訴人移交其工作與陳瑞琳，上訴人即拒絕移交，
  被上訴人於92年10月30日上午召集全體員工會議「便民考核」
  分工事宜中指派上訴人負責辦公室沙發清潔打掃工作，上訴人
  以該等工作非受僱工作事項而拒不接受，92年11月11日早上被
  上訴人開所務會議，其法定代理人甲○○指派原告發放意見調
  查表，上訴人仍以同一理由拒絕，同日下午，被上訴人甚且為
  要求上訴人移交而報警協助，然無效果，乃發函終止與上訴人
  之勞動契約。
七查上訴人係參加政府公共服務擴大多元就業方案，而由被上訴
  人僱用如前述。依據公共服務擴大就業行條例第10條規定，依
  該條例進用人員，「於進用期間，不適用勞動基準法及就業保
  險法之規定。其勞動條件及其他應遵行事項，由用人機關（團
  體）與進用人員依中央主管機關所定之準則，訂定書面之定期
  契約」。而桃園縣政府為配合行政院公共服務擴大就業方案之
  執行，訂有管理要點，其第9條規定：「無正當理由拒接受工
  作指派，並屢經勸導無效者得予解僱」，有該要點可按。兩造
  簽訂之系爭勞動契約書第9條則約定：「乙方（按即上訴人）
  有下列事由之一者，甲方（按即被上訴人）得不經預終止本契
  約：‧‧‧八其他違反法令、契約或工作規範，情節重大。」
  被上訴人主張上訴人違反管理要點第9點：「無正當理由拒絕
  接受工作指派，並屢經勸導無效者得予解雇」規定，終止系爭
  勞動關係。上訴人則主張：管理要點乃被上訴人之上級機關桃
  園縣政府自行制訂，並非對外生效之法律或命令，被上訴人未
　曾將內容告知，亦非兩造合意內容，不得作為拘束上訴人之規
　範，被上訴人執以上訴人違反法令之解僱依據，尚有未洽等語
  。惟查被上訴人為桃園縣政府之下屬單位，有其組織程可按。
  系爭管理要點己據桃園縣政府發佈，並函知被上訴人，有92年
  3月17日桃園縣政府府人二字第0920055959號函在卷可按，自
  應有其效力，系爭勞動契約之兩造應同受拘束。上訴人於正職
  人員陳瑞琳92年10月16日到任後，經被上訴人要求移交其工作
  ，以其受僱工作為文書工作而拒絕移交，92年10月30日上午之
  全體員工會議經指派負責辦公室沙發清潔打掃工作，亦以同一
  理由拒絕接受，92年11月11日早上被上訴人開所務會議，上訴
  人被指派發放意見調查表，仍執同一理由拒絕，同日下午，上
  訴人仍不為移交，被上訴人雖報警協助仍無效果如前述，被上
  訴人以上訴人違反管理要點第9點：「無正當理由拒絕接受工
  作指派，並屢經勸導無效者得予解雇」規定，終止與上訴人之
  勞動契約，即無不合。退而言之，縱令管理要點對上訴人不生
  效力，上訴人因誤認工作內容而拒不接受被上訴人調動為移交
  ，從事被上訴人依系爭勞動契約約定而指派之工作，期間自92
  年10月16日起至被上訴人終止爭勞動契約之92年11月11日止，
  期間長達一個半月，應屬民法第489條第1項之重大事由，被上
  訴人亦得終止之。上訴人指稱被上訴人終止契約有違解僱之最
  後手段原則云云，尚有未合。
八被上訴人終止系爭勞動契約於法並無不合如前述，上訴人以被
　上訴人終止系爭勞動契約不合法為由，訴請被上訴人給付契約
　終止後之薪資、春節獎金，並賠償因終止系爭勞動契約致其所
　受非財產上損害，即乏依據。原判決駁回上訴人上開請求，要
　無不當。上訴意旨指摘原判決各該部分為不當，聲明廢棄改判
　，為無理由。
九本件事實已明，兩造其餘爭執及舉證於本件判決無何影響，爰
　不一一詮述，附此敘明。
十據上論結，本件上訴為無理由。依民事訴訟法第449條第1項、
  第78條，判決如主文。
中　　華　　民　　國　　96　　年　　7 　　月　　10　　日
　　　　　　　　　民事第九庭
                    　審判長法　官  黃熙嫣
　　　　　　　　　　        法　官  呂太郎
　　　　　　　　　　        法　官  楊力進
正本係照原本作成。
不得上訴。
中　　華　　民　　國　　96　　年　　7 　　月　　10　　日
　　　　　　　　　　　　　　書記官  姚麗華
